【裁判字號】    88,自,88
【裁判日期】    890202
【裁判案由】    偽造文書等
【裁判全文】
臺灣士林地方法院刑事判決                            八十八年度自字第八八號
    自  訴  人  丁○○
                己○○
    共同自訴代理人  張靜怡律師
    被      告  甲○○
                癸○○
                丑○○
右列被告因偽造文書等案件，經自訴人提起自訴，暨台灣士林地方法院檢察署檢察官
函請併案審理（八十八年偵字二五三八、二五五八、三八五二號），本院判決如左：
    主  文
甲○○、癸○○、丑○○均無罪。
    理  由
一、自訴意旨略以：自訴人己○○因熱愛跑車，而結識被告乙○（另行審結），進而
    與被告乙○成為莫逆之交。詎被告乙○竟利用自訴人己○○之友誼，意圖為自己
    不法之所有，向自訴人佯稱：擬成立中古車買賣公司，需向自訴人貸款，以便辦
    理公司資本額登記，待登記後即行還款，並稱其父即被告甲○○與其母即被告癸○○願提供其父所有坐落台北市○○區○○段三小段第二八三地號土地及門牌號
    碼台北市○○街○段二八九巷二號（同上小段第三０八八九、三０八八八建號）
    房屋設定抵押權，並與被告乙○共同簽發本票提供貸款擔保云云，自訴人己○○
    不疑有詐，遂告知自訴人丁○○，自訴人丁○○因而與己○○共同出資貸款新台
    幣（下同）六百萬元予乙○（丁○○貸款二百五十萬元，餘由己○○支出）。詎
    被告乙○、甲○○與癸○○竟與代書即被告壬○○共謀，欲騙取自訴人二人之六
    百萬貸款，在八十七年八月十九日辦理上開房地登記予自訴人丁○○之抵押權登
    記時，即盜用自訴人丁○○之印章，偽造被告乙○業已還款之清償證明，並於同
    年九月七日持交地政機關人員，塗銷自訴人丁○○之抵押權登記，改設定予被告
    丑○○，嗣再改設定予不知情之朱東柏，又塗銷朱東柏之抵押權登記，於八十八
    年一月二十一日移轉登就予周明健及陳金蓮。另自訴人己○○業持被告乙○、甲○○及癸○○三人共同發票之本票向貴院聲請本票強制執行裁定，亦經貴院於八
    十七年十月三十日以八十七年度票字第二八二六號裁定准許，並於八十八年一月
    五日確定，被告等人竟在自訴人取得強制執行名義後，共同將自訴人丁○○抵押
    權塗銷，並將上開房地移轉登記予周明建等人，顯有損害債權之意圖。另被告甲○○、癸○○及乙○等人在上開房地移轉登記予周明健及陳金蓮後，復承前開偽
    造文書及損害債權之犯意，在自訴人聲請假扣押欲提出被告等與周明健及陳金蓮
    二人間之移轉系爭房地為無效行為之翌日即八十八年三月三日，由周明健及陳金
    蓮將系爭房地設定虛偽之第二順位抵押權予中國信託商業銀行。因認被告甲○○
    、癸○○涉犯刑法詐欺、偽造文書、使公務員登載不實、損害債權罪，被告丑○○提供辦理設定抵押權之資料，協助被告甲○○等人犯上開各罪，涉犯刑法幫助
    偽造文書、使公務員登載不實、詐欺及損害債權罪。
二、按犯罪事實應依證據認定之，無證據不得推定其犯罪事實，刑事訴訟法第一百五
    十四條定有明文。又告訴人之告訴，係以使被告受刑事訴追為目的，是其陳述是
    否與事實相符，仍應調查其他證據以資審認；且認定不利於被告之事實，須依積
    極證據，苟積極證據不足為不利於被告事實之認定時，即應為有利於被告之認定
    ，更不必有何有利之證據，最高法院五十二年台上字第一三○○號及三十年上字
    第八一六號判例參照。次按刑法第三百五十六條損害債權罪之成立，必以行為人
    有「損害債權人債權之意圖」為構成要件，苟無此意圖，縱行為人有於將受強制
    執行之際，處分其財產之行為，亦不得以該罪相繩。而所謂「意圖」乃指行為人
    出於特定之犯罪目的，而努力謀求構成要件之實現，或希求構成要件所預定結果
    之發生，已達其犯罪目的之主觀心態。
三、復按自訴人於自訴案件相當於公訴案件檢察官之地位，就其自訴之犯罪事實自應
    負舉證責任，若未舉證，僅憑推測臆測之詞，自難論被告罪責。又法院固應依職
    權調查證據，但並無蒐集證據之義務。刑事訴訟法第三百七十九條第十款規定應
    於審判期日調查之證據而未予調查之違法，解釋上應不包括蒐集證據在內，其調
    查之範圍，以審判中案內所存在之一切證據為限，案內所不存在之證據，即不得
    責令法院為發現真實，應依職權從各方面詳加蒐集、調查，此最高法院八十七年
    度台非字第一號判決揭有明文，可資參照。
四、被告甲○○、癸○○部分
    訊據被告甲○○、癸○○，固坦承提供上開房地作為被告乙○向他人貸款之擔保
    ，而為抵押權設定，並簽發系爭本票，後亦知自訴人己○○聲請本票強制執行裁
    定，嗣系爭房地出售他人等情不諱，然堅決否認有上開犯行，辯稱：因乙○聲稱
    要救命，遂於八十七年五、六月份予乙○系爭房地之權狀等相關資料，讓乙○予
    其債權人設定抵押權，至乙○取走相關資料後，設定抵押權予何人，及乙○在外
    負債之情形，渠等並不清楚。於同年十二月時，乙○之債權人丙○○、辛○○等
    人至伊住處，要伊賣房地抵償乙○之欠款，因認買受之條件合理，即同意系爭房
    地交渠等處理，絕無損害自訴人債權之意等語。
    (一)就被告甲○○、癸○○被訴詐欺、偽造文書、使公務員登載不實部分
    １經查系爭房地原為被告甲○○所有，於八十七年五月二十六日申請設定抵押權
      登記予子○○，後塗銷，於八十七年八月十八日由被告乙○代理申請設定抵押
      權予自訴人丁○○，於八十七年九月七日由被告乙○代理辦理塗銷，復於八十
      七年九月七日由被告乙○代理申請設定抵押權予被告丑○○，後於八十八年二
      月十二日設定抵押權予朱東柏，於八十八年二月十日因買賣移轉登記予周明健
      （建號三０八八八及土地應有部分四分之一）及陳金蓮（建號三０八八九及土
      地應有部分四分之一）等情，有土地及建物登記謄本、地籍異動索引、台北市
      士林地政事務所八十八年二月十二日北市第三字第八八六０二０四六００號函
      及台北市士林地政事務所八十八年三月二十六日北市第三字第八八六０三九九
      三００號函在卷可稽。堪認自訴人指稱原為系爭房地抵押權人，後遭塗銷，及
      上開房地嗣出售移轉登記予周明健及陳金蓮屬實。
    ２查與自訴人己○○接洽借款事宜，及辦理自訴人丁○○抵押權、塗銷該抵押權
      事宜者，均為被告乙○等情，業據被告乙○自承在卷，復為自訴人所不否認，
      堪信被告甲○○及癸○○並未出面向自訴人借款、辦理抵押權及塗銷抵押權。
      再查被告二人予乙○系爭房地權狀同意乙○予其債權人設定抵押權，而後乙○
      索取設定抵押權之相關資料，被告甲○○均如數給予，是而乙○得為自訴人丁○○設定抵押權，依此，足悉被告二人確有以右述房地予乙○債權人設定抵押
      權之意，並非虛意予乙○房地權狀，以利乙○貸款，而無設定抵押權之意思至
      明。又被告二人為乙○之父母，於乙○央求提供房地設定抵押權及簽發本票救
      命時，同意為之，此乃人情之常，而父母對成年子女在外之負債情形及償債能
      力，未能瞭若指掌，此亦為工商社會之常情。是被告辯稱：不知乙○負債詳情
      ，因乙○說要救命，故應其所請等語，堪可採信。是而縱被告乙○向自訴人貸
      款一節，成立詐欺，亦難認被告二人之提供房地擔保及簽發本票，乃屬與被告
      乙○共犯詐欺。
    ３自訴人另認：被告甲○○及癸○○等人在上開房地移轉登記予周明健及陳金蓮
      後，在自訴人聲請假扣押欲提出被告等與周明健及陳金蓮二人間之移轉系爭房
      地為無效行為之翌日即八十八年三月三日，由周明健及陳金蓮將系爭房地設定
      虛偽之第二順位抵押權予中國信託商業銀行，因認被告二人與被告乙○、周明
      健、陳金蓮及中國信託商業銀行之承辦人員，共犯偽造文書及損害債權云云，
      並聲請調閱中國信託商業銀行貸款予周明健及陳金蓮之相關核貸文件。按自訴
      人於自訴案件相當公訴案件檢察官之地位，就其自訴之案件復有舉證責任，已
      如前述。查自訴人上開指訴，僅空言推測，並無舉任何證據證明之，尚難憑其
      推測入被告二人於罪，認其等有上開犯行。雖自訴人聲請調查相關核貸文件，
      然本院認縱予調閱，亦難憑該文件證明被告等有自訴人所指之此部分犯行，是
      不予調閱，附此明。
    (二)就被告甲○○、癸○○被訴毀損債權部分
    １查被告甲○○、癸○○與乙○於八十七年七月三日共同簽發之面額六百萬元之
      本票，經自訴人己○○向本院聲請本票強制執行，本院於八十七年十月三十日
      以八十七年度票字第二八二六號裁定准予強制執行，該裁定並於八十八年一月
      五日確定，被告二人並曾就此裁定提出抗告等情，業據被告二人自承在卷，且
      經調取本院八十七年度票字第二八二六號、台灣高等法院八十七年度抗字第三
      四三九號卷宗核閱無誤，並有上開裁定、確定證明書、抗告狀在卷可稽。而系
      爭房地，被告甲○○於八十七年十二月十六日委託丙○○出售，並於八十八年
      一月二十日賣予周明健，並移轉登記予周明健及陳金蓮等情，有委託書、買賣
      契約、前述土地、建物謄本在卷可稽。據此，堪認被告二人係於自訴人己○○
      取得本票強制執行之執行名義後，強制執行程序終結前，處分上開房地。
    ２次查乙○積欠丙○○、庚○○及辛○○一千八百多萬元之債務，丙○○等人於
      八十七年底、八十八年初，向乙○索債，乙○即提議以其父甲○○之房地抵債
      ，丙○○、辛○○等人即偕代書戊○○於八十七年十二月十六日，至被告甲○○住處洽談買賣房子之事，雙方同意由丙○○等人承受系爭房地之抵押權及乙○積欠渠等之債務為買賣條件，被告甲○○即簽立委託書，委託丙○○出售系
      爭房地，嗣丙○○等人透過曹茂隆介紹，並與周明健洽談二月餘，始於八十八
      一月二十日與周明健簽約，並於八十八年二月十日移轉登記予周明健及陳金蓮
      等情，業據證人丙○○、戊○○、辛○○、庚○○、曹茂隆及周明健等人，分
      別於偵查中（台灣士林地方法院檢察署檢察官函請併案審理之八十八年偵字第
      二五三八號案）、本院調查時，證述甚詳，並有委託書、買賣契約、土地及建
      物謄本、乙○向劉興忠借款之憑證、周明健簽發之支票及本票可稽。依此，堪
      認被告二人出售系爭房地，係因乙○之債權人登門索債、要求所致，而非主動
    積極為之。次依證人曹茂隆證稱：介紹周明健買系爭房地，前後共談二個多月
      等語，及參以前述委託書、買賣契約書簽立日暨系爭房地移轉登記予周明健之
      日期，足悉被告委託丙○○出售系爭房地予周明健，經過約二個月之洽商期間
      ，非蹴而為之，依此足徵被告二人處分系爭房地，乃意在解決其子乙○積欠丙○○等人之債務，而非基於損害自訴人債權之意圖至灼，其若有損害自訴人債
      權之意圖，衡情，其因立即處分該房地，焉有容洽商期長達二月之理？另就自
      訴人認：被告二人在上開房地移轉登記予周明健及陳金蓮後，在自訴人聲請假
      扣押欲提出被告等與周明健及陳金蓮二人間之移轉系爭房地為無效行為之翌日
      即八十八年三月三日，由周明健及陳金蓮將系爭房地設定虛偽之第二順位抵押
      權予中國信託商業銀行，因認被告二人與被告乙○等人，共犯損害債權云云，
      本院認被告二人無上指犯行之理由，已如前述，不另贅敘。
五、被告丑○○部分
    訊據被告丑○○，堅詞否認上情，並以：曾貸款予被告壬○○，因壬○○說要予
    伊保障，所以才將身分證、印章等交予壬○○辦理系爭抵押權。本件其毫不知情
    等語為辯。查如前述，被告丑○○並未出面向自訴人貸款及辦理與塗銷丁○○抵
    押權事宜。次查於八十七年五月二十日，乙○以軋票需款，向壬○○借款，並以
    其父上開房地設定抵押權予壬○○指定之子○○。壬○○即於五月二十日提一百
    萬予乙○，六月一日再提一百九十萬予乙○，乙○並簽收據及其母所簽發之支票
    供擔保。後，乙○央先塗銷抵押權，以便再借錢還款，壬○○同意先塗銷，惟約
    定若未如約還款，要再回復登記。因乙○未還款，才登記予壬○○妻之姐丑○○
    。另塗銷丁○○抵押權之文件，乃被告乙○請託被告寅○○填載，填寫上開資料
    前，壬○○有交代如乙○來辦理塗銷，即設定抵押權予丑○○，而丑○○之相關
    證件原即置放辦公室內等情，業據共同被告壬○○、乙○及寅○○陳述綦詳，並
    有中國農民銀行、台北銀行、華南商業銀行活期儲蓄存款存摺影本各一份、收據
    、支票影本各一張在卷可稽。堪信系爭房地設定抵押權予丑○○，乃基於被告壬○○之指示，被告丑○○並未參與。復查本院訊問自訴人己○○，指訴被告丑○○之根據，自訴人稱係因丑○○係壬○○之親戚，所以告他等語，據此堪認自訴
    人並無證據證明被告丑○○有其自訴之罪刑，僅因其為被告壬○○之親戚，即臆
    測被告涉有上開犯行。
六、綜上所述，並無證據證明被告甲○○、癸○○及丑○○有上開犯行，本院亦查無
    證據證明被告三人有自訴人自訴之犯行，依上說明，既不能證明被告三人犯罪，
    即應諭知無罪判決。
七、台灣士林地方法院檢察署檢察官函請併案審理之八十八年偵字二五三八、二五五
    八、三八五二號案中有關被告甲○○、癸○○及丑○○部分，與自訴人本件自訴
    該三被告之事實相同，為同一事實，本院自得併予審理。
八、被告乙○、壬○○及寅○○部分，另行審結
據上論斷，應依刑事訴訟法第三百四十三條、第三百零一條第一項，判決如主文。
中        華      民        國      八十九      年    二    月    二    日
                                  臺灣士林地方法院刑事第四庭
                                                法官
右正本證明與原本無異。
如不服本判決，應於判決送達後十日內，向本院提出上訴狀。


司法院資訊處製作；財團法人民間司法改革基金會備份。
